臺灣高等法院民事判決  
109年度上易字第1431號
上  訴  人  陳美娟  
            陳崑博  
共      同
訴訟代理人  陳柏瑋律師
被  上訴人  楊翔雲  
訴訟代理人  林明侖律師
上列當事人間請求損害賠償事件，上訴人對於中華民國109年10
月23日臺灣臺北地方法院109年度訴字第532號第一審判決提起上
訴，本院於110年8月11日言詞辯論終結，判決如下：
    主　文
上訴駁回。
第二審訴訟費用由上訴人負擔。
    事　　實
壹、程序部分：
　  按不變更訴訟標的，而補充或更正事實上或法律上之陳述者
    ，非為訴之變更或追加，此規定於上訴程序準用之，民事
    訴訟法第256條、第463條有明文規定。本件上訴人於原審依
    侵權行為法律關係，主張被上訴人於民國108年12月11日在
    臺北市○○區○○路0號○○里辦公室前方馬路旁，謾罵「他爸爸
    被人家打，是因為他們家太賤了！太賤了！被打了阿」、「
    你媽媽向我要錢，不要臉」、「你們家是做什麼的阿，專門
    勒索，專門勒索，不只勒索我，不只勒索我啊」、「他爸爸
    被打是因為太賤了，他向人家要錢」、「你看好可憐，向人
    家勒索要錢，被人家打的」等語，嗣同日至○○派出所時，猶
    謾罵「你爸爸被人家打，是因為太賤了，才挨打啊」(見原
    審卷第193-194頁)。嗣於本院審理中本於前揭法律關係，主
    張被上訴人同日於○○派出所內亦有謾罵「他爸爸被人家打，
    犯賤啦」、「不要臉，就向我要錢」、「你媽媽就向我要錢
    」、「來打我也是你媽媽做的」等語(見本院卷第111-112頁
    )(下合稱系爭言論)，核屬事實上陳述之更正及補充，依上
    開說明，應予准許。 
貳、實體部分：
一、上訴人主張：被上訴人於108年12月11日在臺北市○○區○○路0
    號○○里辦公室前方馬路旁及○○派出所內，發表系爭言論辱罵
    上訴人陳崑博、陳美娟(下逕以名字稱之，合稱上訴人)，足
    以貶抑上訴人之人格尊嚴、社會評價，致上訴人之名譽權受
    有損害，爰依民法第184條第1項前段、後段、第195條第1項
    規定，求為命被上訴人應各給付伊新臺幣(下同）30萬元本
    息。
二、被上訴人則以：伊不否認曾表示「太賤了」、「勒索」、「
    不要臉」等語，但前開言論係為捍衛自身合法經營○○○安親
    班之清譽，係基於自衛、自辯及保護自身利益所為，屬善意
    發表言論。又上訴人前曾對伊發表「勒索」、「向我要錢，
    不要臉」等言論一情提出刑事告訴，經檢察官認定伊係因上
    訴人曾找黑衣人包圍伊，要求伊捐款至陳崑博擔任副總斗主
    之○○廟，伊主觀認為係遭上訴人脅迫捐款，係有所本，而為
    不起訴處分確定，伊再次發表相同言論，應不構成侵權行為
    等語置辯。　
三、原審為上訴人敗訴之判決，上訴人不服提起上訴，上訴聲明
    ：(一)原判決廢棄；(二)被上訴人應各給付上訴人30萬元及
    自起訴狀繕本送達翌日起至清償日止，按年息百分之五計算
    之利息。被上訴人答辯聲明：上訴駁回。　
四、上訴人主張被上訴人於前揭時、地發表系爭言論一情，業據
    原審、本院勘驗當日之錄影檔案確認無訛(見原審卷第321-3
    22頁、第324頁、本院卷第111-112頁)為證，且為被上訴人
    所不爭執，應堪信為真實。
五、上訴人主張被上訴人所為系爭言論，侵害伊之名譽權，應負
    侵權行為損害賠償責任等語。被上訴人則以前詞置辯。茲查
    ：　　　　　　
(一)按司法院大法官第509號解釋闡釋人民之言論自由基本權利
    應受最大限度之維護，但為兼顧對個人名譽、隱私及公共利
    益之保護，法律得對言論自由依其傳播方式為合理之限制。
    刑法第310條第1項及第2項之誹謗罪係保護個人法益而設，
    同條第3項前段、同法第311條第3款規定係對言論內容與事
    實相符，及適當評論公共事務者予以保障，旨在衡平憲法所
    保障之言論自由與名譽、隱私等基本人權而為規範性之解釋
    ，即屬因基本權衝突所為具有憲法意涵之法律原則，則為維
    護法律秩序之整體性，就違法性價值判斷上趨於一致，在民
    事責任之認定上，亦應考量上開解釋所揭櫫之概念及刑法第
    310條第3項、第311條除外規定，作為侵害名譽權行為阻卻
    不法事由之判斷準據。茍行為人所陳述之事實有侵害他人名
    譽之虞者，如能證明其為真實，或雖不能證明為真實，但依
    其所提證據資料，足認行為人已盡其合理查證義務而有相當
    理由確信其為真實者，即難謂有違法性，令負侵權行為損害
    賠償責任。又言論可分為「事實陳述」及「意見表達」，前
    者有真實與否之問題，具可證明性，行為人倘就事實陳述之
    言論，經合理查證，且依查證所得資料，有相當理由確信其
    為真實者，縱事後證明所言與事實不符，亦不能令負侵權行
    為之損害賠償責任；倘依行為人所舉客觀事證，足認於發表
    該言論當時，有相當理由確信其為真實者，亦同，而意見表
    達之言論，乃行為人表示自己之見解或立場，屬主觀價值判
    斷之範疇，無真實與否可言，行為人對於可受公評之事，如
    未使用偏激不堪之言詞而為意見表達，可認係善意發表適當
    評論者，不具違法性，非屬侵害他人之名譽權，亦不負侵權
    行為之損害賠償責任（最高法院109年度台上字第427號判決
    可參）。　　
(二)經查，被上訴人主張伊與其子共同在臺北市○○區○○路0號經
    營○○○安親班，上訴人則係住於○○○安親班樓上，因陳美娟於
    105年間共34次向臺北市政府檢舉○○○安親班，且裝設監視器
    蒐集○○○安親班之人員進出，伊與其子乃起訴上訴人請求民
    事損害賠償，彼此已有不快，嗣訴外人臺北市議員李慶元接
    受陳美娟之陳情，介入兩造間糾紛，更於○○○安親班上方(即
    上訴人房屋之外牆)懸掛看板，內容為「○○○業者暴力打人」
    、「不當體罰」、「濫搞」、「違建」、「影響公安」之看
    板(下稱系爭看板)；伊與其子嗣於107年李慶元再次參選議
    員時，在○○○安親班外牆懸掛布條抗議，並在網路上張貼上
    訴人聯合李慶元議員打壓○○○安親班之事，因此遭李慶元對
    伊提起刑事告訴，經檢察官為不起訴處分等情，有原法院10
    5年度訴字第4534號、本院107年度上字第617號判決書、107
    年度選偵字第12、18、23、55、64、65號不起訴處分書、系
    爭看板照片在卷可憑(見原審卷第69-92頁、第109-148頁)，
    堪可認定。又參諸證人即上訴人之子陳峙穎證稱：系爭看板
    為李慶元所懸掛，位於陳美娟房子之外牆，應該是我母親（
    按指陳美娟）同意李慶元懸掛，據伊所知該面牆從選舉開始
    就借給李慶元等語(見原審卷第359頁)，佐以上訴人亦自陳
    系爭看板懸掛在上訴人之住處(見原審卷第158頁)，則被上
    訴人主張其與上訴人間因陳美娟多次檢舉○○○安親班，並聯
    合李慶元議員施壓伊等情，彼此有嫌隙已久等語，即非無憑
    ，堪可採信。
(三)審諸108年12月11日警方密錄器之錄影勘驗結果，可知當日
    係因被上訴人之女楊宗林在路上偶遇上訴人之子陳峙穎，認
    為陳峙穎有偷拍○○○安親班小朋友之行為，因而起口角爭執
    ，嗣警方到場協助處理時，被上訴人在場向警方表示陳峙穎
    有尾隨在楊宗林後方辱罵，陳峙穎乃轉而與被上訴人互相指
    控彼此家庭有提告一事，雙方爭執間，被上訴人指向系爭看
    板表示「你爸爸被人家打，是因為他們家太賤了」，其後又
    表示「他爸爸被打是因為太賤了....掛那個牌子出來你看看
    ，好可憐...」，迨至○○派出所欲製作筆錄時，被上訴人指
    向門外，再次表示「你爸爸被人家打，犯賤啦」(見原審卷
    第322頁、第324頁、本院卷第111頁)，堪認被上訴人上開言
    論係對系爭看板為評論。再參諸系爭看板內容，除刊登陳崑
    博受傷之照片外，並載有「陳情人檢舉公安慘遭痛毆」等語
    ，然傷害陳崑博之人並非被上訴人，乃為上訴人所明知，有
    原法院106年度簡字第175號刑事判決在卷可憑(見原審卷第2
    95-296頁)，堪認被上訴人係因氣憤上訴人容任李慶元議員
    在其房屋外牆懸掛系爭看板，指涉係被上訴人傷害陳崑博，
    憤而以上開言論對系爭看板表達不滿情緒。審酌李慶元議員
    懸掛系爭看板逼迫臺北市政府懲罰○○○安親班一事，業已見
    諸於媒體報導，有鏡周刊報導文可憑(見原審卷第93-106頁)
    ，系爭看板內容自屬可受公評之事，而陳美娟前曾頻繁檢舉
    ○○○安親班，兩造間亦相互提告諸多案件，怨隙甚深，加以
    上訴人明知傷害陳崑博之人並非被上訴人，卻配合李慶元議
    員在其房屋外牆懸掛系爭看板，指涉陳崑博係因公安問題檢
    舉○○○安親班，遭被上訴人毆打成傷，被上訴人為維護自身
    權益，表達陳崑博之所以被毆打，係因其行為太賤之言論內
    容，應認屬意見表達，其措辭縱使過於情緒化，使陳崑博感
    到不悅，惟並未逾越善意發表適當評論之範疇，非屬侵害他
    人之名譽。
(四)再被上訴人於97年8月間，與陳美娟在臺北市○○區○○路6巷口
    發生拉扯，陳美娟因此受有左踝扭傷、右手掌挫、擦傷等傷
    害，對被上訴人提起傷害告訴，被上訴人其後與陳美娟達成
    和解，和解條件為被上訴人應捐贈共3萬元予財團法人○○廟(
    下稱○○廟)，並每月支付1千元予住戶，供作停放車輛在法定
    空地之使用費，有偵查訊問筆錄、和解備忘錄在卷可憑(見
    原審卷第281頁、第286頁)，堪可認定。惟陳美娟與被上訴
    人和解前一日，被上訴人與其子曾遭黑衣人包圍，業據證人
    即當日前往○○○安親班稽查之公務員陳晉杰於臺北地方檢察
    署105年度偵字第11206、17470號案件(下稱另案)證稱：那
    天(指97年8月13日)伊收到陳情案到○○○稽查，到現場看到楊
    翔雲、楊宗翰(即被上訴人之子)被一群黑衣人圍住，有看到
    警察離開，陳美娟也在現場等語（見原審卷第127頁)，被上
    訴人於另案中亦自承係因脅迫始同意捐款予○○廟，審酌被上
    訴人當時僅與陳美娟有傷害糾紛，與黑衣人素昧平生，卻無
    端遭多人圍堵，且陳美娟亦同在現場，參以被上訴人本非檢
    警單位，無可期待其得調查證據，證明黑衣人確實係受陳美
    娟指使，堪認被上訴人依客觀事證有相當理由相信陳美娟與
    黑衣人有所關聯。是以，被上訴人既係因遭黑衣人包圍，始
    非出於自願勉為和解，其於上揭時、地所為「你媽媽向我要
    錢」、「你們家是做什麼的阿，專門勒索，專門勒索，不只
    勒索我，不只勒索我啊」、「你媽媽就向我要錢」、「來打
    我也是你媽媽做的」等言論，難謂無客觀事實可為佐證。又
    陳美娟所提出和解條件之一係捐款予○○廟，而陳崑博適為○○
    廟副斗主，亦經被上訴人於另案提出○○廟斗名單翻拍照片為
    憑(見原審卷第127頁)，則被上訴人表達陳崑博「向人家勒
    索要錢....」之言論，意指其被強迫捐款予○○廟一事，亦非
    憑空捏造事實。綜上，依被上訴人所舉客觀事證，足認於發
    表上開言論時，有相當理由確信其為真實者，自不該當侵害
    他人之名譽。至於被上訴人表達陳美娟和解條件係要求捐款
    予○○廟一情「不要臉」等語，衡酌被上訴人係迫於黑衣人包
    圍始同意和解，其上開言論既未使用偏激不堪之語句，亦非
    毫無根據之污衊謾罵，且屬於對於可受公評之事項為評論，
    難認逾越合理範疇，自不該當侵害他人名譽。　
六、綜上所述，上訴人依民法第184條第1項前段、後段、第195
    條第1項規定，請求被上訴人應各給付伊30萬元本息為無理
    由，不應准許。從而，原審為上訴人敗訴之判決，經核並無
    不合，上訴論旨指摘原判決不當，求予廢棄改判，為無理由
    ，應駁回其上訴。
七、本件事證已臻明確，兩造其餘之攻擊或防禦方法及所用之證
    據，經本院斟酌後，認為均不足以影響本判決之結果，爰不
    逐一論列，附此敘明。
八、據上論結，本件上訴無理由，判決如主文。　　　　
中　　華　　民　　國　　110 　年　　8 　　月　　25　　日
                   民事第五庭
                        審判長法  官  楊雅清
　　　　　　　　　　　　　　  法  官  陳君鳳
　　　　　　　　　　　　　　  法  官  洪純莉
正本係照原本作成。
不得上訴。
中　　華　　民　　國　　110 　年　　8 　　月　　25　　日
　　　　　　　　　    　　　　書記官　陳惠娟